【裁判字號】    94,保險,31
【裁判日期】    950425
【裁判案由】    給付保險金
【裁判全文】
臺灣高雄地方法院民事判決              94年度保險字第31號
原      告  中華電信股份有限公司台灣南區電信分公司
法定代理人  丙○○
訴訟代理人  高慶福律師
被      告  國華產物保險股份有限公司
法定代理人  曾武仁
            即清理人財團法人保險事業發展中心
訴訟代理人  陳泰丞
上列當事人間給付保險金事件，經本院於民國95年4月11日言詞
辯論終結，判決如下：
    主      文
被告應給付原告新台幣壹佰壹拾伍萬肆仟參佰貳拾參元，及自民
國九十四年七月十二日起至清償日止，按週年利率百分之五計算
之利息。
訴訟費用由被告負擔。
本判決於原告以新台幣參拾玖萬元為被告供擔保後得假執行；但
被告如以新台幣壹佰壹拾伍萬肆仟參佰貳拾參元為原告預供擔保
後，得免為假執行。
    事實及理由
一、本件兩造於原告起訴時之法定代理人原分別為林典瑩、甲○○，嗣於訴訟進行中分別變更由丙○○、曾武仁即清理人財
    團法人保險事業發展中心為新任法定代理人，並分別聲明承
    受訴訟，其等之聲請依法核無不合，自應予以准許。
二、原告主張：伊於民國93年1 月29日向被告投保現金保險並訂
    立保單號碼：1180字第93MN000002號之保險契約，保險內容
    包括運送現金、櫃臺現金及庫存火險附加竊盜險，保險期間
    自同年2 月1 日起至94年2 月1 日止，嗣於94年1 月31日兩
    造另行訂定保險批單（保單號碼：0000000MNE00001 號），
    保險期間自94年2 月1 日起至94年3 月1 日止，除原投保範
    圍外，並在庫存現金新台幣（下同）3,000,000 元之範圍內
    由被告承保伊所屬嘉義營運處之庫存火險附加竊盜險，嗣於
    93年6 月21日上午7 時30分伊所屬嘉義營運處之員工上班時
    ，發現其營業廳之辦公室遭人入侵，金庫現金遭竊損失1,15
    4,323 元，經伊報警處理後迄今仍未緝獲竊嫌，而伊於事發
    後之94年2 月1 日已函請被告依約理賠，惟被告迄今仍拒絕
    理賠，而縱原告之受僱員工就金庫鑰匙之保管有所疏失，然
    依保險法第29條第2 項之規定，被告仍應給付保險金，為此
    爰依兩造保險契約之約定請求判令被告應給付1,154,323 元
    ，及自起訴狀繕本送達之翌日即94年7 月12日起至清償日止
    ，按週年利率5%計算之利息，並願供擔保請准宣告假執行。
三、被告則以：伊固與原告簽訂上開保險契約而承保原告之庫存
    火險附加竊盜險，惟原告所屬之嘉義營運處營業廳辦公室遭
    竊乃肇因於原告之受僱員工未將營業廳處所之門窗、房間門
    、鐵櫃鎖妥，且該營業廳處之員工任意將金庫鑰匙隨意放置
    於辦公室抽屜內而未上鎖，營業廳亦未加裝保全系統，原告
    對其庫存現金顯未採取合理必要之安全措施而已違反保險契
    約一般事項第15、21條之規定，並符合契約第3 條第1 項第
    5 款之不保事項，伊依約自不負保險責任，原告之主張並無
    理由等語為辯，並聲明求為判決：駁回原告之訴及假執行之
    聲請，如受不利之判決，願供擔保請准宣告免為假執行。
四、兩造不爭執之事項：
  (一)、兩造於93年1 月29日訂立現金保險契約，保單號碼：1180
      字第93MN000002號，保險內容包括運送現金、櫃臺現金、
      庫存火險附加竊盜，保險期間自同年2 月1 日起至94年 2
      月1 日止，嗣於94年1 月31日兩造另行訂定保險批單（保
      單號碼：0000000MNE00001 號），保險期間自94年2 月 1
      日起至94年3 月1 日止，並在庫存現金3,000,000 元之範
      圍內由被告承保原告所屬嘉義營運處之庫存火險附加竊盜
      險保險。
  (二)、原告所屬嘉義營運處營業廳辦公室於93年6 月21日上午7
      時30分發現遭人入侵，金庫現金遭竊損失1,154,323 元，
      而竊案現場並無外力強行破壞入侵之痕跡。
  (三)、原告已依兩造保險契約之約定於期限內提出理賠申請。
五、本院就兩造必要之爭點判斷如下：
  (一)、本件有無不保事項之適用？
      按「當事人主張有利於己之事實者，就其事實有舉證之責
      任。」，民事訴訟法第277 條前段定有明文。本件被告固
      辯稱原告之受僱員工未將金庫鑰匙收藏好而任意置放於抽
      屜內，顯有故意或重大過失行為，應符合保險契約第3 條
      第1 項第5 款之不保事項云云，惟此業為原告所否認，而
      查系爭保險契約第3 條第1 項第5 款乃約定「三、本公司
      對於下列事項所致之現金損失不負賠償責任：(一)適用於一
      般性者：5.被保險人或其受僱人、運送人員之故意或重大
      過失行為所致之損失。」等語，此有現金保險基本條款在
      卷可稽，而原告所屬嘉義營運處營業廳辦公室於上開時日
      發現遭人入侵，金庫現金損失1,154,323 元乙情已如前述
      ，另現場失竊之現金確有放入金庫內，系爭竊案迄今尚緝
      獲竊嫌乙節，此亦為兩造所不爭執，又原告員工即證人丁○○、己○○於本院審理中乃分別到庭證稱：「鑰匙是固
      定放在一個信封內再放在特定的抽屜中壓在文件下，只要
      是有經手收款的人應該都知道鑰匙放置的位置，我們營業
      所固定收款的人有五、六個，其他非經手收款業務的人應
      該不知道鑰匙放置的地點，我們放鑰匙的地方並沒有上鎖
      ，放鑰匙的地方就是我的辦公桌我的辦公桌在櫃台後方不
      是在金庫所在的辦公室內…我到現場發現營業廳後方辦公
      室的門還有金庫的小鐵門被打開，還有金庫的門也被打開
      裡面的錢已經全部不見了，我有先去查抽屜中的金庫鑰匙
      還在原地，辦公室還有五、六張桌子的抽屜都被打開，營
      業廳後方辦公室、金庫鐵門及金庫共需參把鑰匙，參把都
      串在一起放在抽屜內，金庫鐵門離開後關起來就會自動上
      鎖，」、「我是在星期六中午十二點半關門後開始結帳，
      約十二點五十分至丁○○辦公室拿鑰匙把錢放入金庫，我
      在離開時確實有鎖上金庫的門及外側鐵門與辦公室的門當
      天除了我之外還有郭瑞桃還在辦公室裡，郭瑞桃也是當天
      收款人員我們二個人的辦公桌都在營業大廳不在金庫所在
      的辦公室內，當天郭瑞桃清點後把錢交給我，我再把錢一
      起放入金庫，二個人再一起離開，金庫所在辦公室的人員
      當時都已經離開了，星期一我到場時他們已經報案了，營
      業廳的門是喇叭鎖，由內按住將門帶上就上鎖了，如果要
      開門要跟警衛室拿鑰匙，我們員工都沒有營業廳大門的鑰
      匙，統一由警衛室保管，當時營業廳的門也沒有被破壞的
      痕跡。」等語（卷附第107 、108 、110 頁），而負責系
      爭辦公處所保全工作之強固保全公司保全人員即證人乙○○、戊○○則分別結證稱：「我在93年6 月19日（星期六
      ）晚上11點到隔天中午11點值班，20日晚上11點至21日上
      午11點…營業處辦公室鑰匙都要跟我們拿如果要拿去開門
      都要登記，上班時間他們拿去開門後會在馬上拿還給我們
      拿走及歸還都要馬上登記，鑰匙放在守衛室我們有把它上
      鎖，員工下班後我們會在走廊巡視一下，我當時巡視沒有
      異樣，當時也沒有員工借鑰匙的紀錄…93年6 月19日至21
      日期間並沒有任何人向我借鑰匙。」、「…要進入營業廳
      都要跟我們借鑰匙，當時下班後有沒有人跟我們借鑰匙我
      已經不記得了，…假日我們會看營業廳門窗有無鎖妥，但
      是不會進去裡面，本案事發後我們才知道裡面有金庫，之
      前都不清楚，該金庫也不再我們保全範圍內，我在值班時
      沒有異狀發生。」等語（卷附第126 、128 頁），而證人
      丁○○為原告員工，然其所言之金庫鑰匙保管方式乃不利
      於原告，證人己○○所言失竊之現金放置於金庫內及需向
      保全員借用大門鑰匙等情與事發情況及證人乙○○、戊○○證述相符，另證人乙○○、戊○○則與原告並無僱傭關
      係而無偏頗任一方之虞，是其等之證言應與事實相符而堪
      採信，則證人己○○當日既已將收取之現金放入金庫內並
      將金庫上鎖，且於93年6 月19日至21日期間並無原告之員
      工向保全員即證人乙○○、戊○○借用鑰匙出入該營業廳
      處，金庫鑰匙亦未遺失，原告嘉義營業廳處所之失竊案即
      難謂與原告之受僱員工有何直接相關，而原告營業廳處所
      之鑰匙放置處雖未上鎖而得認其就金庫鑰匙之保管有所疏
      虞，然其鑰匙放置處之安全設施不足固易使人竊得而加以
      利用，惟究難據以認定此乃直接導致竊案發生之原因而與
      竊案有相當因果關係，且依前述之原告營運處所金庫鑰匙
      放置處僅有經手收款業務之人員知悉，而欲進入營業廳處
      則均需向保全員登記取得鑰匙，營業廳外部並有保全員定
      時巡邏等情，顯見原告就其金庫之保全並非全然未予設置
      安全措施，是原告就金庫鑰匙之保管方式雖未盡完善，然
      究難與欠缺一般人注意義務之重大過失等同視之，而被告
      於此復未能舉證證明本件竊案係因原告或其受僱人之故意
      或重大過失行為所致，自不該當上述不保事項之列，被告
      上開所辯並無理由。
  (二)、本件有無過失相抵之適用？
      按「保險法第二十九條第二項前段規定『保險人對於由要
      保人或被保險人或其代理人之過失所致之損害，應負賠償
      責任』，觀其意旨，保險人顯係以要保人或被保險人或其
      代理人之過失為理賠之要件。若謂保險人仍得以被保險人
      之過失主張過失相抵，自有失本條規定保險人應負賠償責
      任之保險本旨，原判決因而謂本件無過失相抵原則之適用
      ，即難謂有何違誤。」，最高法院90年台上字第321 號著
      有裁判要旨可參。本件被告固辯稱原告未於營業廳加裝保
      全系統，對其庫存現金未採取合理必要之安全措施，違反
      保險契約一般事項第15、21條之規定而有過失云云，惟查
      系爭現金保險基本條款一般事項第15、21條乃分別約定「
      被保險人應採取合理必要之安全措施，防止保險事故之發
      生。被保險人或其代理人知悉被保險現金之危險有變更時
      應立即以書面通知本公司，本公司得視危險變更程度調整
      保費。」、「被保險人履行或遵守本保險單所載及簽批之
      條款及任何約定，以及被保險人所填交要保書之詳實申述
      ，均為本公司負責賠償之先決條件。」等語，而上開事項
      之違反並不屬於系爭保險契約之不保事項範疇，此經本院
      查核卷附現金保險基本條款無訛，另原告就其金庫鑰匙之
      保管雖非完善然並無重大過失乙節已如前述，則原告於此
      既無重大過失，其縱有違反保險契約一般事項第15、21條
      之規定而有過失之咎，依前揭裁判所示，被告仍應為原告
      之損失擔負賠償之責而無過失相抵原則之適用，被告所辯
      並無理由。
  (三)、本件應理賠數額為何？
      按「保險人對於由不可預料或不可抗力之事故所致之損害
      ，負賠償責任。」，保險法第29條第1項前段定有明文。
      本件原告所屬嘉義營運處營業廳辦公室於上開時日金庫現
      金遭竊損失1,154,323 元，而本件並不符合保險契約所約
      定之不保事項，原告並已依約於期限內提出理賠申請等情
      均已如前述，則原告既於保險期間內發生保險事故，而該
      損失之金額並未逾被告承保之保險金額上限即 3,000,000
      元之範圍，原告據以請求被告賠付上開遭竊之損失自屬有
      據。
    綜上，本件竊案與原告或其受僱員工並無直接相關，而原告
    就其金庫鑰匙之保管雖非完善然並無重大過失，於此自無不
    保事項之適用，亦無過失相抵可言，則原告既於保險期間內
    發生被告應負保險責任之保險事故，而該請求之金額亦未逾
    被告承保金額之上限，被告依約自應予以理賠，從而，原告
    依兩造保險契約之約定請求判令被告應給付1,154,323 元，
    及自起訴狀繕本送達之翌日即94年7 月12日起至清償日止，
    按週年利率5%計算之利息，依法洵屬有理由，自應予以准許
    。
五、本件兩造均陳明願供擔保請准為假執行或免為假執行之宣告
    ，經核均無不合，爰分別酌定相當之擔保金額准許之。
六、本件判決之基礎已臻明確，兩造其餘攻擊防禦方法及舉證，
    核與判決無影響，爰不另一一論述，併此敘明。
七、據上論結：本件原告之訴為有理由，合依民事訴訟法第78條
    ，判決如主文。
中    華    民    國    95    年    4     月    25    日
                  民事第五庭審判長法  官  黃宏欽
                                  法  官  王雅苑
                                  法  官  郭宜芳
正本係照原本作成。
如不服本判決，應於送達後20日內，向本院提出上訴狀並表明上
訴理由，如於本判決送達前提起上訴者，應於判決送達後10日內
補提上訴理由書（須附繕本）。
中    華    民    國    95    年    4     月    25    日
                                  書記官  劉法萱


司法院資訊處製作；財團法人民間司法改革基金會備份。
